【裁判字號】    97,訴,1404
【裁判日期】    980327
【裁判案由】    債務不履行損害賠償
【裁判全文】
臺灣士林地方法院民事判決              97年度訴字第1404號
原      告  非訊服飾有限公司
法定代理人  丁○○
訴訟代理人  侯水深律師
            林忠儀律師
被      告  台灣優力流通事業股份有限公司
法定代理人  戊○○
訴訟代理人  丙○○
上列當事人間債務不履行損害賠償事件，本院於98年3 月4 日言
詞辯論終結，判決如下：
    主      文
被告應給付原告新臺幣陸拾陸萬貳仟元，及自民國九十七年十一
月十一日起至清償日止，按週年利率百分之五計算之利息。
訴訟費用由被告負擔。
本判決於原告以新臺幣貳拾貳萬壹仟元供擔保後，得假執行；被
告為原告預供擔保新臺幣陸拾陸萬貳仟元，得免為假執行。
    事實及理由
一、原告起訴主張：被告於民國97年4 月14日，由時任其行銷部
    經理之訴外人乙○○指派專員即訴外人甲○○以被告名義寄
    發電子郵件予原告，要求其就供作被告所營連鎖加油站員工
    制服之T 恤提供報價，經多次以電話及電子郵件方式聯繫討
    論後，乙○○乃於同年5 月20日以電子郵件向其表示欲訂購
    T 恤4,000 件，要求其提供詳細估價單；同年月21日要求其
    進行打樣作業；同年月22日於系爭估價單上簽名確認並傳真
    回覆予其；同年月27日將已擬妥內容之產品買賣合約書以電
    子郵件附加檔案方式送請其用印。豈料，待其將用印完畢之
    系爭合約書送予被告用印後，除於同年月30日收受由乙○○
    寄發，內容為「圖檔已經修好，就麻煩你囉！」之電子郵件
    外，竟不見被告回應。經與被告聯繫後，被告竟以乙○○業
    已離職為由，拒不用印且預示拒絕給付價金，經其於97年7
    月16日、8 月13日委託律師寄發律師函定期催告被告履約後
    ，仍未獲置理。惟被告於乙○○回傳系爭估價單時，業與其
    就成立買賣上開T 恤契約（下稱：系爭買賣契約）之重要之
    點達成意思表示合致，則不論被告是否於系爭合約書上用印
    ，均不影響兩造成立系爭買賣契約之事實；縱認兩造未於上
    開時點成立系爭買賣契約，則因乙○○寄發系爭合約書予其
    之行為係屬「要約」意思表示，是兩造亦於其寄發用印完畢
    之系爭合約書之「承諾」意思表示予被告時成立系爭買賣契
    約。為此，爰以起訴狀繕本之送達，向被告為解除系爭買賣
    契約之意思表示，並依民事債務不履行法律關係，訴請被告
    賠償其因被告履行系爭買賣契約本可獲得之利益新臺幣（下
    同）66萬2,000 元。退步言之，若認兩造並未成立系爭買賣
    契約，惟依乙○○與其間之磋商行為，已足使其產生系爭買
    賣契約可順利締結之信賴，是依民法第245 條之1 第1 項第
    3 款規定，被告亦應賠償非因過失而信系爭買賣契約能成立
    之其為履行系爭買賣契約所支出購買布料、運輸及倉儲費用
    共47萬7,120 元等語。並先位聲明：(一)被告應給付原告66萬
    2,000 元，及自起訴狀繕本送達之翌日起至清償日止，按週
    年利率5%計算之利息。(二)願供擔保，請准宣告假執行。另被
    位聲明：被告應給付原告47萬7,120 元，及自起訴狀繕本送
    達之翌日起至清償日止，按週年利率5%計算之利息。
二、被告則以：乙○○於97年5 月30日寄發電子郵件予原告，表
    示T 恤之圖檔有修改，而圖檔為系爭買賣契約之一部，則兩
    造就系爭買賣契約之必要之點是否達成合致，已有疑問。況
    乙○○於97年5 月20日、21日寄發予原告之電子郵件及原告
    提出之系爭估價單上分別載有「以利後續合約擬定」、「以
    利定金支付與合約擬定」、「樣本確定後簽訂合約」等字樣
    ，足徵兩造就成立系爭買賣契約有須以書面方式為之的特約
    ，而兩造迄未訂立書面契約，即難認兩造有成立系爭買賣契
    約之情。又其迄未依系爭合約書第8 條約定給付定金予原告
    ，故亦不得依民法第248 條之規定，推定系爭買賣契約業已
    成立。另被告之員工即訴外人甲○○於97年6 月初即已告知
    原告無法續行系爭買賣契約，原告於兩造權義關係不明之情
    況下，逕行支出之購買布料、運輸及倉儲費用，自不得主張
    被告應對其負損害賠償責任等語，資為抗辯。並聲明：(一)原
    告之訴駁回。(二)如受不利判決，願供擔保請准宣告免假執行
    。
三、兩造不爭執之事實
(1)、訴外人乙○○原係被告公司行銷部經理、甲○○係隸屬於乙
    ○○行銷採購部門之人員，負責公司制服（Ｔ恤）之採購。
(2)、乙○○、甲○○以被告名義，寄發原證一、二、三、四、六
    、七之電子郵件與原告洽談採購事宜。
(3)、原證一至七所示之文件 (按電子郵件、估價單、產品買賣合
    約書)，係真正。
(4)、若本院認契約已成立，惟被告前已預告不履行本件契約。
(5)、若本院認被告確應負債務不履行之責任，被告所受之履行利
    益損失為66萬2,000元。
(6)、若本院認被告應負締約過失之損害賠償責任，被告所受之信
    賴利益損失為47萬7,120元。
四、本件經本院依民事訴訟法第271 條之1 準用同法第270 條之
    1 第1 項第3 款之規定，整理並協議簡化爭點如下：
(一)、先位聲明部分：
    本件買賣契約是否成立，若已成立生效，被告已預告不履行
    本件契約，應對原告負債務不履行之損害賠償責任？
(二)、備位聲明部分：
    被告是否應依民法第245 條之1 第1 項第3 款之規定，對原
    告負締約過失責任？
五、本院得心證之理由：
(1)、按當事人互相表示意思一致者，無論其為明示或默示，契約
    即為成立。當事人對於必要之點，意思一致，而對於非必要
    之點，未經表示意思者，推定其契約為成立，關於該非必要
    之點，當事人意思不一致時，法院應依其事件之性質定之，
    民法第153 條定有明文。復按買賣契約為非要式契約，自無
    須訂定書面契約為要件，亦即買賣契約不論以言詞或書據，
    只須意思表示合致即可成立。查系爭買賣契約在原告傳真估
    價單予被告公司負責此項採購案之行銷部經理，即證人乙○
    ○確認簽署時，即已就訂購之數量、價金、制服之材質、樣
    式均已談妥，且在原告於97年5 月30日傍晚將被告公司所交
    付書面契約用印交回前，制服上應印製之圖樣亦已經被告公
    司修改完成，依證人乙○○之認知，兩造契約應已成立生效
    ，簽署書面契約，僅係公司請款流程，需此程序等語，業據
    證人即被告公司前行銷部經理乙○○證述明確，且證人乙○
    ○即是負責採購之經理，此採購案亦係由其直接對被告公司
    董事長陳報，是其所述當可採信。復有雙方洽商之往來電子
    郵件、證人乙○○簽署之估價單、產品買賣合約書為證 (原
    證1 至7)。是以，兩造至遲於97年5 月30日，即就契約之價
    金、數量、制服樣式、材質、印製圖樣等契約必要之點均已
    達成合意，依前述說明，該契約即已成立。被告雖辯稱，兩
    造曾約定須以訂立書面契約，作為契約之成立要件，前開契
    約既尚未經被告公司用印，該契約即尚未成立云云，按契約
    之成立生效，除法律或當事人間有特別約定，僅要具備一般
    成立生效要件，契約即已成立生效，被告既抗辯兩造間有約
    定以訂立書面契約為系爭契約之特別成立要件，然為原告否
    認，就此有利於己之事實，即應負舉證之責。被告雖引用原
    告提出之前開電子郵件，估價單為證，復舉證人甲○○為證
    。惟前開估價單及電子郵件雖載有「樣本確定後簽訂合約，
    先付三成訂金」、「煩請盡速提供報價單& 交期以利後續合
    約擬定」、「報價單部份也請你明天給我以利訂金支付與合
    約擬定」等語，雖均提及擬定合約，惟簽立契約，或有為保
    全證據，或約定為契約之特別成立要件，然前開文件，均只
    提及擬定合約，並未進一步闡述，擬定合約之目的，故尚難
    以此即率爾推論兩造確有約定訂立契約為系爭契約之特別成
    立要件。又證人甲○○即前開證人李芳宗於被告公司任職期
    間之下屬，雖於本院審理時結證稱：我跟原告公司說公司的
    採購習慣除了簽署報價單之外還需要簽定書面合約，等公司
    的3 成定金確定入帳，在再開始動工，這樣雙方才有保障云
    云，惟依其所述之字義，似僅在表明，請原告在簽署報價單
    、書面合約、公司支付3 成定金後，再開始製作訂製之制服
    對雙方較有保障，並非闡述約定以簽訂書面，作為契約之特
    別成立要件。且依其所述之前開詞語，將簽署報價單、書面
    合約、公司支付3 成定金等並列，苟認證人甲○○前開所述
    ，即係約定作為契約特別成立要件之說明，亦應解釋將前開
    訂定書面契約、支付定金3 成與簽署報價單均列為契約之特
    別成立要件，惟觀被告所擬定交予原告用印之產品買賣合約
    書，係約定於簽約後5 日內支付3 成定金，並無一語提及應
    於被告公司支付三成定金後，契約方成立，故證人甲○○前
    開所述，是否即係向原告表明約定以訂立書面契約為本件契
    約之特別成立要件，實有疑義。再者，證人甲○○前開所述
    ，亦與證人即證人甲○○其任職時之直屬長官乙○○所述，
    公司不曾以口頭或書面說過有關公司的採購都必須簽訂書面
    契約公司才承認契約成立生效，本件採購案就其個人認知，
    在估價單回簽時就已經要作了，董事長也向其表示要作且很
    急，所以其認為應該已經成立生效等語不同。再參酌證人甲
    ○○現仍於被告公司任職，其所為之證言，難免有所利害考
    量，是其證言之憑信性亦令人存疑，此觀其就本件另一爭點
    ，97年6 月初是否曾依證人乙○○之指示向原告表明取消訂
    單一事 (按備位聲明之爭點)， 亦與證人乙○○所證未曾指
    示證人甲○○取消訂單等情顯有不同，且於被告訴訟代理人
    詢問其制服圖樣修改完成之時點，攸關圖樣苟為契約必要之
    點，該必要之點兩造是否已達成合意 (按先位聲明之爭點)
    時，其亦證述，於書面合約交與原告用印後，在97年5 月30
    日還有請原告修改製作制服的圖樣，在原告還沒有修改完成
    回覆前，同年6 月2 日就要原告先停下云云，惟經本院提示
    97 年5月30日12時6 分乙○○傳送予原告之電子郵件載明圖
    檔已修改完成，而同日晚間原告即將用印後的合約交予被告
    公司，是否表示原告交付用印後的合約時，製作制服的圖檔
    以修改完成？其則改稱：圖檔修改是其所屬部門負責修改，
    是由乙○○負責，乙○○須與董事長確認，所以詳情不清楚
    云云，其先陳述在97年6 月2 日曾要求被告先停下修改圖檔
    事宜，復經本院提示相關電子郵件又稱該圖檔的修改是其部
    門負責，但其不清楚，惟圖檔的提供及修改圖檔事宜既係被
    告公司自行負責，再提供予原告，何來請原告停止非其負責
    之修改圖檔之工作，其前後所述顯有矛盾，亦與證人乙○○
    所證，97年5 月27日甲○○寄給原告兩個製作制服的圖檔，
    其中一個圖檔有錯，其後來在同年5 月30日就寄給原告一個
    正確的圖檔，故原告於同日晚間交回之契約書所附之圖檔為
    正確的圖檔等情不符，而證人乙○○前開所證與前開雙方所
    不爭之97年5 月30日12時6 分傳送予原告之電子郵件內容相
    符，益徵證人乙○○所述應較為可採，而證人王攸茜所證，
    除與證人乙○○所證有異，亦與客觀事證不符，其前開所證
    尚難憑採。職是，被告前開舉證尚難為被告有利之認定。
(2)、兩造間之買賣契約既已成立生效，兩造對被告曾預告拒絕履
    行系爭契約一事，亦不爭執，則原告依債務不履行之規定，
    請求被告賠償履行利益之損失，即屬有據。又原告因此所受
    之履行利益損失為66萬2,000 元，業據原告提出估價單、龍
    華國際開發有限公司報價函、信壬實業有限公司客戶對帳單
    等為證，復為被告所不爭，堪信為真實。準此，原告請求被
    告給付66萬2,000 元，及自起訴狀繕本送達翌日即97年11月
    11日起至清償日止按週年利率百分之5 計算之利息，即屬有
    據，應予准許。而原告先位之訴既經准許，其備位之訴所為
    請求有無理由及被告答辯如何等項，即無庸復予審斷，應予
    敘明。
六、兩造均陳明願供擔保，聲請宣告假執行或免為假執行，經核
    於法並無不合，爰分別酌定相當之擔保金額宣告之。
七、本件事證已臻明確，其餘兩造協議之爭點、主張，陳述暨所
    提之證據，經審酌均與本院前揭判斷不生影響，爰不一一詳
    予論述，附此敘明。
八、據上論結，原告之訴為有理由，依民事訴訟法第78條、第39
    0 條第2 項、第392條第2項，判決如主文。
中    華    民    國    98    年    3     月    27    日
                  民事第一庭  法  官  劉逸成
以上正本證明與原本無異。
如對本判決上訴，應於判決送達後20日內向本院提出上訴狀。
中    華    民    國    98    年    4     月    1     日
                              書記官  李宜蓁


司法院資訊處製作；財團法人民間司法改革基金會備份。
